【裁判字號】    99,台上,4771
【裁判日期】    990729
【裁判案由】    違反毒品危害防制條例
【裁判全文】
最高法院刑事判決            九十九年度台上字第四七七一號
上  訴  人  乙○○
選任辯護人  周君強律師
上  訴  人  甲○○
            丙○○
上列上訴人等因違反毒品危害防制條例案件，不服台灣高等法院
高雄分院中華民國九十九年四月二日第二審更審判決（九十八年
度上重更(二)字第二０號，起訴案號：台灣高雄地方法院檢察署九
十七年度偵字第二二００號），提起上訴，本院判決如下：
    主  文
原判決撤銷，發回台灣高等法院高雄分院。
    理  由
本件原判決認定上訴人甲○○、乙○○、丙○○有原判決所記載
之犯罪事實，因而撤銷第一審科刑之判決，改判仍依想像競合犯
之規定，從一重分別論處上訴人等共同運輸第一級毒品罪刑，併
為相關從刑之諭知。固非無見。
惟查：(一)刑法第二十八條所規定之正犯與從犯之區別，兼以主觀
之犯意及客觀之犯行為標準。苟已參與犯罪構成要件之一部，即
屬分擔犯罪之行為，無論基於為自己或他人之意思，均屬共同正
犯。至刑法上之幫助犯，僅限於以幫助他人犯罪之意思而參與犯
罪構成要件以外之行為，始足當之。事先同謀之共謀共同正犯與
幫助犯，在客觀上均無參與犯罪構成要件之行為，然主觀上之區
別，前者係本於其參與犯罪之謀議，後者則基於幫助他人犯罪之
意思，二者並非相同。是論行為人以共同正犯，應詳敘其行為與
犯罪構成要件具有如何之合致性，以彰明其有參與構成要件之行
為，於共謀共同正犯之情形，則應對其係如何參與犯罪之謀議，
於事實欄內詳予認定記載，並依憑證據詳敘其得心證之理由，否
則即有判決理由不備之違法。本件原判決論處上訴人等共同運輸
第一級毒品罪刑，固於事實欄記載甲○○於民國九十六年十月初
與楊世金謀議以貨櫃進口黃麻纖維（構樹皮）夾藏第一級毒品海
洛因方式，自泰國私（運）輸海洛因進口，丙○○受陳順吉之邀
，應允加入。甲○○、丙○○與楊世金於九十六年十月二十六日
進口第一批黃麻纖維以測試海關之查驗，同年十一月十二日經海
關放行後，三人即開始積極進行以同一方式私（運）輸海洛因相
關事宜。九十六年十一月下旬，乙○○受丙○○之邀，基於共同
私（運）輸海洛因之犯意聯絡而同意參與。楊世金乃於九十六年
十二月間取得海洛因磚九十塊並夾藏於黃麻纖維（構樹皮）裝置
於貨櫃，並以「林志成」為收件人，於同年十二月三十日由曼谷
起運後，楊世金將其使用門號0000000000號行動電話
交付甲○○，乙○○則取得原由楊世金交付甲○○使用之門號0
000000000號行動電話，供相互聯絡之用，楊世金於九
十七年一月二日前往泰國取得貨櫃相關檢疫證明寄交甲○○再轉
交丙○○，九十七年一月四日，承辦進口事宜之劉美玲依甲○○
告知撥打門號0000000000號行動電話聯繫，乙○○偽
以「林志成」本人與之洽談，並依甲○○之指示，將「林志成」
之國民身分證影本傳真予劉美玲，繼由丙○○於同年一月七日偽
稱為「林育成」，將貨櫃之檢疫證明、提單及「林志成」之國民
身分證影本等文件交付劉美玲，再由劉美玲委由楊茗辦理進口報
關事宜，該貨櫃於九十七年一月七日抵達台中港，嗣於同年月九
日，為法務部調查局南部地區機動工作組等單位查獲等情；並於
理由內說明乙○○如何知悉貨櫃內夾藏海洛因，其復偽稱「林志
成」辦理貨櫃進口以逃避查緝海洛因，與甲○○、丙○○之間就
上揭私（運）輸海洛因，具有犯意聯絡及行為分擔等語。惟按毒
品危害防制條例之運輸毒品罪，所稱之「運輸」係指轉運輸送而
言；懲治走私條例第二條第一項之私運管制物品進口罪，則以未
經許可，擅自將逾公告數額之管制物品，自他國或公海等地，私
運進入我國境內為要件。本件依原判決認定乙○○於貨櫃起運後
，偽稱其為收件人「林志成」而與處理報關事宜之人員聯繫並傳
真「林志成」之國民身分證影本等情，其行為雖有助於私（運）
輸海洛因犯行之完成，然似未併予認定乙○○因實際參與運輸或
私運海洛因而有私（運）輸第一級毒品之行為。原判決雖認定乙
○○於九十六年十一月下旬，受丙○○之邀，基於共同私（運）
輸之犯意聯絡而參與本件私（運）輸海洛因之犯行，然就乙○○
如何本於與甲○○等人共同犯罪之意思而參與一節，未為詳盡之
說明，逕論上訴人等共同運輸第一級毒品罪，自有理由欠備之違
法。(二)審理事實之法院，對於案內一切證據，除認為不必要者外
，均應詳為調查，然後基於調查所得之心證，以為判斷事實之基
礎，如有應行調查之證據未經依法調查，或證據雖已調查而其內
容尚未明瞭者，遽行判決，即有應於審判期日調查之證據而未予
調查之違法。本件原判決認定上訴人等與楊世金有共同自泰國私
（運）輸海洛因進入台灣之犯罪事實，並於理由二(五)依憑門號0
000000000號行動電話於九十六年十一月二日、三日、
四日、八日、十九日、二十二日、二十九日及十二月十五日與泰
國、上海等地通聯紀錄，說明楊世金於該期間內在國內，上訴人
等如僅單純受楊世金委託辦理進口樹皮，有何必要與上海、泰國
等地之人聯絡等語。然依原判決事實欄之記載，似認定甲○○於
九十六年十二月三十日貨櫃起運後，始將原由楊世金交其使用之
門號0000000000號行動電話交予乙○○，供相互聯絡
之用。上情若均無誤，丙○○、乙○○於九十六年十二月三十日
之前，似非當然可以甲○○所持有上揭行動電話與上海、泰國等
地人員聯繫，原判決理由採憑該電話於九十六年十一月二日至同
年十二月十五日期間之通話紀錄為不利丙○○、乙○○認定之依
據，與事實欄之認定，即有齟齬。又以電話與上海、泰國等地之
人聯繫，其緣由非僅止於洽談毒品之一端，原判決未調查並說明
上揭通話內容與本件私（運）輸海洛因有何關聯，逕採為認定上
訴人等犯罪之基礎，亦有證據調查未盡及理由不備之違法。上訴
人等指摘原判決違法，非無理由，應由本院將原判決撤銷，並發
回原審更為審理。至原判決不另為上訴人等無罪諭知部分，本乎
審判不可分之原則，併予發回，附此敘明。
據上論結，應依刑事訴訟法第三百九十七條、第四百零一條，判
決如主文。
中    華    民    國  九十九  年    七    月  二十九  日
                      最高法院刑事第十二庭
                          審判長法官  黃  一  鑫
                                法官  張  春  福
                                法官  林  勤  純
                                法官  李  錦  樑
                                法官  陳  國  文
本件正本證明與原本無異
                                      書  記  官
中    華    民    國  九十九  年    八    月    三    日
                                                      Ｑ

司法院資訊處製作；財團法人民間司法改革基金會備份。
